臺灣高雄地方法院刑事判決　　　　　　　　　　　　　　九十年度訴字第一九五號
　　公　訴　人　臺灣高雄地方法院檢察署檢察官
　　被　　　告　丁○○○
　　選任辯護人　陳清朗
右列被告因偽造文書等案件，經檢察官提起公訴（八十六年度偵字第二六四五四號）
，本院判決如左：
    主  文
丁○○○無罪。
    理  由
一、公訴意旨略以：被告丁○○○意圖為自己不法之所有，基於概括之犯意，自民國
    八十一年八月十五日起，除本人陸續加入如附表所示由告訴人甲○○擔任會首之
    互助會外，竟冒用被害人賴春美、戊○○、己○○、洪麗君等人名義加入，或未
    得委託其代為處理互助會事宜之丙○○、壬○○、庚○○、乙○○（以石雅君名
    義加入）等人之授權標取，於附表編號一至七所列之時間，在告訴人約定之高雄
    市○○區○○街九十號地址，冒用被害人賴春美、己○○、洪麗君、丙○○、壬○○、庚○○等人名義，偽造其等名義之標單，持以行使進行投標，因告訴人及
    其餘在場投標之會員均不疑有詐，致陷於錯誤，而任由被告以所冒用之會員名義
    出價高於其他會員（採外標制）之方式而得標。計詐得附表編號一至七所示之互
    助會款，嗣於八十四年四月起，因被告無力繳納上揭冒名標取之死會會款而逃匿
    後，告訴人經按丁○○○所提供之加入之互助會員名單加以查詢後，始發現上情
    ，因認被告涉犯刑法第二百十六條、第二百二十條、第二百十條之行使偽造準私
    文書罪及同法第三百三十九條第一項之詐欺取財罪嫌等語。
二、按犯罪事實應依證據認定之，無證據不得推定其犯罪事實。又不能證明被告犯罪
    者，應諭知無罪之判決，刑事訴訟法第一百五十四條、第三百零一條第一項分別
    定有明文；又按認定犯罪事實所憑之證據，雖不以直接證據為限，間接證據亦包
    括在內，然而無論直接或間接證據，其為訴訟上之證明，須於通常一般之人不致
    有所懷疑，而得確信其為真實之程度者，始得據為有罪之認定，最高法院七十六
    年度臺上字第四九八六號判例亦可資參酌。訊據被告堅決否認有何偽造文書及詐
    欺取財犯行，辯稱：伊沒有標戊○○的會；有告訴辛○○將壬○○的會轉給別人
    ；賴春美、洪麗君二人伊雖找不到，但伊未冒標；乙○○、庚○○二人都參加二
    會，但只各標走一會，八十三年十月十日及八十四年六月二十日伊未幫她們代標
    ；伊沒有用己○○名義參加八十二年十月二十五日開始的會；丙○○有參加四個
    會，其中一會她自己去標，另三個會伊不清楚等語。
三、本件公訴人之所以認被告涉犯前揭罪嫌，無非係以告訴人之指訴、證人即告訴人
    之妻辛○○之證詞及卷附之前開互助會會單為論據之基礎，然：
  (一)被害人戊○○雖於偵查時未曾到庭應訊，惟其於本院審理時到庭陳稱：我不認識
    會頭，被告跟我說她有跟別人的會，是一萬元跟三會，其中一會要給我，我沒有
    問會頭是誰，也不知道會期是什麼時候，後來繳了六會以後，我跟被告說不要參
    加，被告就把六萬元還我，還我以後，我有同意她以我的名字標會等語（見本院
    九十年五月十五日訊問筆錄、九十一年四月二十六日審判筆錄），而被害人壬○○雖於偵查時證稱：伊原有委託被告標，但後來告訴被告伊不缺錢，請會頭轉給
    有需要的人等語（見八十七年九月十八日偵查筆錄），惟其於本院審理時到庭補
    充陳稱：標會之前是有委託被告標會，但標到之後，因不須要用錢，請被告告訴
    會頭將會轉給別人等語（見九十年十二月三日訊問筆錄），故即便告訴人指稱被
    告確有以被害人戊○○之名標取會款，且未告知證人辛○○將被害人壬○○的會
    轉給別人，仍應足認被告無冒用被害人戊○○、壬○○之名標取會款。
  (二)按刑事訴訟法上所謂認定犯罪事實之證據，係指足以認定被告確有犯罪行為之積
    極證據而言，如未能發現相當證據或證據不足以證明，自不能以推測或擬制之方
    法，以為裁判基礎，最高法院二十九年上字第三一０五號及四十年台上字第八六
    號分別著有判例；又認定不利於被告之事實，須依積極證據，茍積極證據不足為
    不利被告之認定時，即應為有利於被告之認定，更不必有何有利之證據，最高法
    院三十年上字第八一六號判例亦足參照。本件告訴人雖指訴被告冒用被害人賴春
    美、洪麗君二人之名義標取會款，惟其二人既迭於偵查及本院審理時，均因無從
    傳喚而未曾到庭應訊，即便告訴人指稱未曾見過賴春美、洪麗君二人，仍無積極
    證據證明被告是否確未得其二人授權、同意以標取會款，故公訴意旨以被告未於
    指定庭期內，帶同二位被害人證到庭說明，亦未提供住址等資料，即認被告應有
    冒用其二人之名義標取會款，其論據似稍有不足。
  (三)又按告訴人之告訴，係以使被告受刑事訴追為目的，是其陳述是否與事實相符，
    仍應調查其他證據以資審認，倘其陳述無瑕疵，且就其他方面調查又與事實相符
    ，始足據為有罪判決之基礎，最高法院八十三年度臺上字第九八九號判決可資參
    酌。本件告訴人雖指稱被告於八十三年三月二十五日、八十三年十月十日及八十
    四年六月二十日，分別冒用被害人己○○、庚○○及乙○○之名義標取會款，惟
    此既為被告堅決否認，告訴人復始終未提出被告確有標取會款或其曾交付會款予
    被告之客觀證據資料以佐證其指訴是否與事實相符，則依前揭最高法院之見解，
    自不得僅執告訴人之指訴，即遽論被告確有冒用被害人己○○、庚○○及乙○○
    之名義標取會款。至被害人乙○○、庚○○雖分別於偵查及本院審理時陳稱：告
    訴人及證人辛○○曾告知係被告標走會款等語，惟此既係以聞自他人在審判外之
    陳述作為內容到庭轉述，而非就其本人親身經歷目擊之事實經過到庭為陳述，其
    前揭證詞應屬傳聞證據，依最高法院八十八年度臺上字第四一六九號判決之見解
    ，即不得採為判決之基礎，而遽為不利於被告之認定。況告訴人於另案陳稱被害
    人庚○○參加八十一年八月十五日、八十二年十月二十五日及八十三年三月二十
    日起會的互助會共三會，被害人庚○○亦先於該案自承確有參加八十一年及八十
    三年的互助會（見本院八十八年度自字第二八二號判決），並於另案陳稱前開八
    十二年的會伊有標走的語（見臺灣高雄地方法院檢察署八十六年度偵字第二七一
    四二號庚○○詐欺案八十七年四月八日訊問筆錄），然於本院審理時，被害人庚○○卻又改稱未參加八十一年及八十三年的互助會（見本院九十年十二月三日訊
    問筆錄），足見被害人庚○○前後陳述矛盾，並與告訴人之指訴不合，自難遽為
    不利於被告之認定。再者，告訴人先指稱被害人己○○有參加八十一年八月十五
    日、八十一年十一月十日及八十二年十月二十五日起會的互助會共三會，均自八
    十四年四月間起拒繳死會會款，且均遭被告冒標等語（見告訴人八十六年十二月
    報狀），待被害人己○○於偵查時到庭應訊即改稱被害人己○○前揭八十一年八
    月十五日及八十一年十一月十日之二會互助會均已繳交死會會款完畢，並未遭被
    告冒標（見八十七年五月七日偵查筆錄），然被害人己○○卻於本院審理時陳稱
    其於八十年後均未曾參加告訴人之互助會（見本院九十一年一月十五日訊問筆錄
    ），因而告訴人此部分之指訴亦有瑕疵，自亦難執此為不利被告之認定。
  (四)公訴人雖認被告涉嫌於八十三年二月十五日、八十三年三月十五日、八十三年十
    月二十日及八十四年二月二十日，分別冒用被害人丙○○之名義標取會款，惟被
    害人丙○○於本院審理時陳稱其參加告訴人所起的六個互助會，且均未標取等語
    （見本院九十年十一月三日訊問筆錄），而證人辛○○卻稱被害人僅參加五會（
    見八十八年三月二十三日偵查筆錄），又告訴人於本院理時陳稱其未見過被害人
    丙○○，惟被害人丙○○卻於偵查時陳稱：八十三年我去告訴人家才知道我的會
    均已死會等語（見前揭偵查筆錄），再者，告訴人既於八十三年即告知被害人丙○○全部均已死會，則何以八十四年二月二十日又讓被告以被害人丙○○之名義
    標取會款？故被害人及告訴人之指訴相互矛盾，自難執此遽認被告確有前揭冒標
    犯行。至證人任少淵雖曾於偵查時證稱曾看過被告以被害人丙○○之名義寫標單
    ，惟其亦證稱不知該會的得標人為何人，故其證詞亦難不利於被告之認定。
四、從而，本院經核閱全案卷證後，認無積極證據足認被告確有公訴人所指之偽造文
    書及詐欺取財犯行，自應依法為被告無罪之諭知，以期適法。
據上論斷，應依刑事訴訟法第第三百零一條第一項，判決如主文。
本案經檢察官黃元冠到庭執行職務。
中      華      民      國    九十一    年      五      月    三十一    日
                                  臺灣高雄地方法院刑事第七庭
                                    法  官 劉傑民
右正本證明與原本無異。
如不服本判決，應於判決送達後十日內，向本院提出上訴狀。
                                    書記官 黃琬婷
中      華      民      國    九十一    年      五      月    三十一    日
